臺灣高等法院民事判決　　　　　　96年度保險上更(一)字第16號
上　訴　人　中國航運股份有限公司
法定代理人　乙○○
訴訟代理人　黃訓章律師
被　上訴人　泰安產物保險股份有限公司
法定代理人　甲○○
訴訟代理人　丙○○
上列當事人間因給付保險金事件，上訴人對於中華民國九十五年
七月十七日台灣台北地方法院九十五年度保險字第四三號第一審
判決提起上訴，經最高法院第一次發回更審，本院於九十六年十
月二日言詞辯論終結，判決如下：
    主  文
原判決廢棄。
被上訴人應給付上訴人新台幣貳佰參拾萬元及自民國九十四年六
月十六日起至清償日止，按年息百分之十計算之利息。
第一、二審及發回前第三審訴訟費用由被上訴人負擔。
本判決於上訴人以新台幣柒拾柒萬元供擔保後，得假執行，但被
上訴人如以新台幣貳佰參拾萬元為上訴人預供擔保後，得免為假
執行。
    事實及理由
一、上訴人起訴主張：上訴人於民國（下同）九十三年七月八日
    向被上訴人投保公共意外責任保險（下稱系爭保險），保險
    期間自同年月二十四日起至九十四年七月二十四日止，約定
    被保險人或其受僱人因經營業務之行為在營業處所內發生之
    意外事故，或被保險人營業處所之建築物、過道、機器或其
    他工作物所發生之意外事故，致第三人體傷、死亡或第三人
    財物損害，依法應負賠償責任，而受賠償請求時，每一個人
    身體傷亡保險金額新台幣（下同）五百萬元，每一事故自負
    額二十萬元。九十四年五月二十六日，上訴人之承攬人即訴
    外人晉乾通運有限公司（下稱晉乾公司）之受僱人蔡金村，
    駕駛上訴人所有之堆高機，在上訴人台中縣梧棲鎮關連工業
    區○○路四七二號台中關連貨櫃場執行夾櫃職務時，不慎壓
    傷行經該處同公司之聯結車司機陳水文，致其不幸身亡（下
    稱系爭事故）。嗣陳水文之繼承人陳雅渝、陳蒂琳、陳佳妙
    、陳建安等四人，依勞工安全衛生法第十五條，民法第一百
    八十八條向上訴人、晉乾公司及蔡金村請求賠償損害，經台
    南縣麻豆鎮調解委員會調解後，上訴人、晉乾公司及蔡金村
    同意連帶給付五百六十六萬元，上訴人並已支付二百五十萬
    元，詎上訴人檢具文件向被上訴人申請理賠時，被上訴人竟
    拒絕給付。系爭事故係因上訴人經營之業務行為在營業處所
    發生，堆高機並為營業處所之機器，屬系爭保險之保險事故
    ，保險金於扣除自負額二十萬元後，被上訴人尚應給付二百
    三十萬元等情，爰本於系爭保險契約及保險法第三十四條第
    一項之規定，求為命被上訴人給付二百三十萬元，並自九十
    四年六月十六日起按年息百分之十加計利息之判決。（原判
    決駁回上訴人之訴。上訴人就敗訴部分全部上訴，本院前審
    將原判決廢棄，判命如上開請求。被上訴人提起第三審上訴
    ，最高法院廢棄發回本院繼續審理。）上訴聲明：(一)原判決
    廢棄。(二)被上訴人應給付上訴人二百三十萬元，及自九十四
    年六月十六日至清償日止，按年息百分之十計算之利息。(三)
    第一、二審及發回前第三審訴訟費用由被上訴人負擔。(四)上
    訴人願供擔保，請准予宣告假執行。
二、被上訴人則以：依系爭保險基本條款之承保範圍，一為被保
    險人與其受僱人之「人」的行為，一為「營業處所」對「物
    」之設置或管理有缺失所致之損傷。系爭事故乃晉乾公司受
    僱人蔡金村從事晉乾公司承攬之工作時，不慎壓傷同公司聯
    結車司機陳水文致死亡。蔡金村既非上訴人之受僱人，亦非
    因執行上訴人之經營業務行為時致第三人死亡，陳水文之死
    亡與上訴人營業處所之設置或管理尤無因果關係，不符合系
    爭保險條款所列之承保範圍。又公共意外責任保險賠償責任
    之法理，源於處所所有人或經營人過失侵權行為之規定，晉
    乾公司並非被保險人，蔡金村亦非上訴人之受僱人，被上訴
    人自無須理賠等語，資為抗辯。答辯聲明：(一)上訴駁回。(二)
    訴訟費用由上訴人負擔。(三)如為不利之判決，被上訴人願供
    擔保請准宣告免假執行。
三、上訴人主張：上訴人於九十三年七月八日向被上訴人投保系
    爭保險，保單號碼為07字第06243001058號，保險期間自同
    年月二十四日起至九十四年七月二十四日止。約定被保險人
    或其受僱人因經營業務之行為在營業處所內發生之意外事故
    ，或被保險人營業處所之建築物、過道、機器或其他工作物
    所發生之意外事故，致第三人體傷、死亡或第三人財物損害
    ，依法應負賠償責任，而受賠償請求時，每一個人身體傷亡
    保險金額五百萬元，每一事故自負額二十萬元。系爭事故是
    於九十四年五月二十六日，由訴外人晉乾公司所派司機蔡金
    村在上訴人之台中縣關連貨櫃場內駕駛堆高機，將晉乾公司
    司機陳水文撞傷導致死亡。陳水文之繼承人陳雅渝、陳蒂琳
    、陳佳妙、陳建安等四人，請求上訴人、晉乾公司及蔡金村
    賠償，經台南縣麻豆鎮調解委員會調解後，上訴人、晉乾公
    司及蔡金村願連帶給付五百六十六萬元，其中上訴人已支付
    二百五十萬元予陳雅渝等四人之事實，有工作承攬契約書、
    相驗屍體證明書、調解書、支票及收據在卷可稽，並為兩造
    所不爭執，堪信為真實。上訴人另主張本於系爭保險契約及
    保險法第三十四條第一項之規定，求為命上訴人給付二百三
    十萬元本息等語，則為被上訴人所否認，並以上開情詞置辯
    。是以本件兩造爭執要點即在於：系爭事故是否與系爭保險
    基本條款第一條第一款所定要件相符？即被上訴人是否有支
    付系爭保險保險金之義務？茲析述如下。
四、系爭事故是否與系爭保險基本條款第一條第一款所定要件相
    符？即被上訴人是否有支付系爭保險保險金之義務？
  (一)按兩造間系爭保險基本條款第一條第一款規定：「承保範圍
    ：被保險人因在保險期間內發生下列意外事故所致第三人體
    傷、死亡或第三人財物損害，依法應負賠償責任，而受賠償
    請求時，本公司對被保險人負賠償之責：１被保險人或其受
    僱人因經營業務之行為在本保險單載明之營業處所內發生之
    意外事故。２被保險人營業處所之建築物、過道、機器或其
    他工作物所發生之意外事故。」（詳原審卷第八至一０頁原
    證二第三頁公共意外責任保險基本條款、財政部八十四年二
    月二十八日．台財保第841489101號函修訂）則在保險期間
    內發生符合上開要件之意外事故，致第三人死亡，上訴人依
    法應負賠償責任，而受賠償請求時，被上訴人即應負擔保險
    理賠之責。
  (二)被上訴人抗辯：本保單所賠付之情形有二，一為被保險人與
    其受僱人之「人」的行為，一為「營業處所」即「物」之設
    置或管理有缺失造成之第三人損傷。蔡金村既非系爭保險被
    保險人即上訴人之受僱人，亦非被保險人之員工，是亦非屬
    上開公共意外責任保險基本條款第一條第(一)項所指之「人」
    的行為，亦非執行上訴人公司之經營業務行為時致第三人死
    亡，本件意外事故當然非屬被上訴人之公共意外責任保險之
    承保範圍。蔡金村駕駛之貨櫃堆高機雖屬上訴人公司所有設
    備，然本件意外之發生，並非貨櫃堆高機之功能故障、缺失
    或任何機件瑕疵所致，即非機器本身因素造成，而純係駕駛
    本身「人」之過失、疏忽行為所造成之車禍事故，核此自亦
    非屬公共意外責任保險基本條款第一條第(二)項所指「、、建
    築物、通道、機器或其他工作物之設置或管理有欠缺所致」
    之承保範圍，被上訴人自不負保險金給付之責。上訴人公司
    與晉乾公司為二不同法人人格，公司不同，風險即不同，費
    率亦當然不同，被上訴人公司亦可選擇承保與否，上訴人將
    上、下貨櫃堆高機作業外包予晉乾公司，非被上訴人所能事
    先知悉，或所能置喙，但被上訴人公司承保之系爭保單是承
    保被保險人即上訴人公司「人」及該公司設施問題的風險，
    並非承保晉乾公司「人」及該公司設施問題的風險甚明，晉
    乾公司或其受僱人之行為並非等同於上訴人公司之行為。依
    民法第一百八十九條規定：「承攬人因執行承攬事項，不法
    侵害他人之權利者，定作人不負損害賠償責任。」之規定，
    蔡金村之行為既與上訴人無涉，自難認係上訴人經營業務之
    行為。是上訴人因職業災害而遭行政院勞委會科處罰鍰及行
    政院勞委會中區勞動檢查所函文認上訴人應與晉乾公司負連
    帶責任均與兩造間系爭保險之承保範圍並不相關，陳水文之
    死與被保險人營業所設置或管理亦無相當因果關係。退步言
    之，依系爭公共意外責任保險基本條款「二、特別不保事項
    ：本公司對下列事項不負賠償之責：(三)被保險人之家屬或在
    執行職務之受僱人發生體傷、死亡或其財物受有損害之賠償
    責任。」則被上訴人對於陳水文先生之死亡事故亦不負賠償
    之責云云。
  (三)經查台中縣關連貨櫃保養修理場為上訴人所經營，為兩造所
    不爭執，並有行政院勞工委員會中區勞動檢查所九十四年八
    月三十一日勞中檢綜字第0945007467號函及檢查報告附原審
    卷可稽（見原審卷第二二至三二頁），上訴人之貨櫃集散站
    有一八噸堆高機二台，八噸堆高機一台，正式聘僱並領有駕
    駛及操作堆高機執照之駕駛則有一位。故如工作繁忙時，上
    訴人即通知有承攬契約關係之晉乾公司，派遣合格之堆高機
    駕駛前來支援堆高機之駕駛及搬運工作。亦即上訴人將其中
    一部分「上、下貨櫃堆高機作業及貨櫃場一般例行性雜項工
    作」，委由晉乾公司承攬，費用視工作數量及乙方（晉乾公
    司）出勤人數與工時，實作實算，有工作承攬契約書附原審
    卷可稽（見原審卷第十一頁），然上述堆高機係上訴人所有
    ，此為被上訴人所不爭執。晉乾公司派人至上訴人營業處所
    支援上訴人公司業務經營之行為，純屬該公司與上訴人間之
    承攬關係，並非業務之轉包或委外經營。肇事人蔡金村雖非
    上訴人之直接受僱人，然因晉乾公司與上訴人間之承攬契約
    ，接受指派至上訴人貨櫃集散站駕駛堆高機，並依上訴人與
    晉乾公司之約定，由上訴人負責調度、管理、指揮、監督（
    見工作承攬契約書第七條，原審卷第十一頁）是以：蔡金村
    所執行者乃上訴人公司之業務，其工作場所為上訴人之營業
    處所，所駕駛者乃上訴人營業處所之機器，均堪認定。則蔡
    金村因駕駛堆高機執行職務致人死亡者，即屬「被保險人即
    上訴人或其受僱人因經營業務之行為在系爭保單載明之營業
    處所內發生之意外事故」、「被保險人營業處所之機器所發
    生之意外事故。」，洵堪認定。
  (四)被上訴人雖辯稱：依民法第一百八十九條規定：「承攬人因
    執行承攬事項，不法侵害他人之權利者，定作人不負損害賠
    償責任。」之規定，蔡金村之行為既與上訴人無涉，自難認
    係上訴人經營業務之行為云云。惟按「民法第一百八十八條
    第一項所謂受僱人，並非僅限於僱傭契約所稱之受僱人，凡
    客觀上被他人使用為之服務勞務而受其監督者均係受僱人。
    」最高法院五十七年台上字第一六六三號著有判例可稽。查
    依上訴人與晉乾公司工作承攬契約書第七條之約定，肇事人
    蔡金村接受晉乾公司指派至上訴人貨櫃集散站駕駛堆高機，
    為配合上訴人作業需要，晉乾公司現場工作人員，由上訴人
    負責調度、管理、指揮、監督，蔡金村客觀上顯係由上訴人
    使用，為上訴人服務勞務而受上訴人監督，依上開判例意旨
    ，即屬上訴人之受僱人。此所以被害人陳水文之繼承人等，
    得請求上訴人、晉乾公司及蔡金村連帶賠償，而上訴人亦不
    得不同意按僱用人賠償責任連帶賠償五百六十六萬元，並實
    際支付支付二百五十萬元之緣故。則就對外之被害人請求損
    害賠償而言，蔡金村既屬上訴人之受僱人，而使上訴人負僱
    用人連帶賠償責任，顯然符合「被保險人之受僱人因經營業
    務之行為在系爭保單載明之營業處所內發生之意外事故致第
    三人死亡，依法應負賠償責任，而受賠償請求時」之要件，
    被上訴人對被保險人自應負賠償之責。況且，上訴人因此一
    保險事故，遭行政院勞工委員會依勞工安全衛生法處以罰鍰
    ；中區勞動檢查所就此事故，亦認事業單位（上訴人）以其
    事業招人承攬時，原事業單位（上訴人）就職業災害補償仍
    應與承攬人（晉乾公司）負連帶責任，有處分書、函文附卷
    可稽（見原審卷第二０至三二頁原證一０、原證一一）。則
    系爭事故，顯屬被上訴人所承保之範圍，如非承保之範圍，
    則上開處分，即超出範圍，不無可議，被上訴人抗辯上開處
    分及函文，與本件保險無關，顯係卸責之詞，即非可採。
  (五)又保險法第五十四條第二項規定：「保險契約之解釋，應探
    求契約當事人之真意，不得拘泥於所用之文字，如有疑義時
    ，以依有利於被保險人之解釋為原則。」，查本件上訴人投
    保本件公共意外責任保險，其目的在減輕本身之責任，是其
    投保之範圍不可能自行剔除轉包之部分，而保險人即被上訴
    人於簽訂本保險契約時，亦未向上訴人說明其營業範圍如有
    轉包與第三人時，該轉包部分非其承保之範圍，換言之，系
    爭保險應係包含整個台中貨櫃修理場之經營，而不管有無轉
    包一部分由第三人承作，此應為兩造簽訂本保險契約時之真
    意。參以怡和保險經紀人公司代被上訴人出面招攬保險時，
    曾出具公共意外責任險現況保單摘要(三)予上訴人，該摘要就
    保險範圍於備註欄特載明：「本保險單之承保範圍，亦包含
    被保險人或其受僱人於貨櫃廠內直接或間接因使用起重機/
    吊重機具設備，及於裝卸貨物作業時，導致第三人受有體傷
    、死亡或財物損害時之意外事故。」有該摘要在卷可稽（見
    原審卷第六三頁）足證被上訴人曾承諾於約定之營業處所，
    被保險人或其受僱人直接或間接因使用起重機/吊重機具設
    備，及於裝卸貨物作業時，導致第三人受有體傷、死亡或財
    物損害時之意外事故，即屬承保範圍。況查目前兩造就公共
    意外責任保險基本條款承保範圍一(一)所謂「被保險人或其受
    僱人經營業務」，部分轉由第三人承包，是否為受僱人、經
    營業務、及承保範圍，既有爭執而有疑義，按上開保險法第
    五十四條第二項之明文規定，自應以依有利於被保險人之解
    釋為原則。
  (六)被上訴人雖引最高法院九十五年度台上字第二七七九號判決
    為抗辯，認上訴人係依勞工安全衛生法第十六條之規定，就
    職業災害補償而與承攬人晉乾公司負連帶責任，職業災害補
    償既非損害賠償性質，即非系爭保險契約所定之「依法應負
    賠償責任」。惟查：本件上訴人於與晉乾公司間之承攬契約
    第六條明文約定：「上、下貨櫃堆高機作業時，如造成貨櫃
    損壞或人員死傷而發生賠償時，由甲方（即上訴人）負責保
    險理賠」，（見原審卷第十一頁）而上訴人與被害人之繼承
    人調解書上，亦載明「上訴人、晉乾公司及蔡金村願連帶給
    付五百六十六萬元，作為全部賠償費用、喪葬費、精神慰撫
    金」，有調解書在卷可稽。（見原審卷第十五頁）顯見本件
    上訴人係基於與晉乾公司間之承攬契約及民法上之僱用人連
    帶賠償責任，對陳水文之死亡履行連帶賠償責任後，再依系
    爭保險契約條款「承保範圍：被保險人因在保險期間內發生
    下列意外事故所致第三人體傷、死亡或第三人財物損害，依
    法應負賠償責任、、」之規定向被上訴人請求給付保險金，
    其當事人間之法律關係與被上訴人前引判決，係單純就雇主
    與勞工間之職災補償者迥異，被上訴人實不得持「賠償」、
    「補償」之不同用辭混淆二事件當事人之法律關係，而卸免
    其依法應負之保險金給付責任。
  (七)被上訴人於上訴人投保時，已明知上訴人之營業性質與一般
    消費場所不同，且上訴人之營業處所亦非消費者大眾所得任
    意進出。上訴人雖與晉乾公司簽訂工作承攬契約書，然晉乾
    公司指派至上訴人貨櫃集散站駕駛堆高機現場之工作人員，
    為配合上訴人作業需要，仍由上訴人負責調度、管理、指揮
    、監督，蔡金村客觀上顯係由上訴人使用，為上訴人服務勞
    務而受上訴人監督之受僱人。且其勞務內容亦顯屬上訴人經
    營業務行為之一部。則就被上訴人評估風險而言，蔡金村究
    竟領用何人薪資，與上訴人間是否有僱傭契約，均無任何不
    同，自不影響系爭保險費率。被上訴人既同意承保，並按期
    收取保險費，自應依約負責。被上訴人於上訴人出險依約請
    求理賠時，竟違背雙方諦約之本意，徒以「公共意外保險是
    以保障消費者大眾為目的之保險，與本件意外事故情形並不
    相同」為抗辯，顯有違誠信原則。
  (八)至於原審所謂：「本件並非上訴人委託之行為致人死亡，而
    是委託後，受託人之員工因過失致人於死，故上訴人委託之
    行為與陳水文死亡間並無直接因果關係，自難認係上訴人經
    營業務之行為致第三人傷亡。」其邏輯推論實有違誤。按上
    訴人「委託之行為」乃一獨立之法律行為，該委託之契約行
    為本身並無致第三人傷亡之可能，故「上訴人所為之委託行
    為」與「陳水文之死亡」間，自無因果關係聯結之可能。原
    審上述推論不惟與論理法則不合，亦與日常生活經驗法則有
    違，自屬不能維持。
  (九)被上訴人雖又辯稱：退步言之，依系爭保險基本條款二特別
    不保事項(三)之規定，被上訴人對「被保險人之家屬或在執行
    職務之受僱人發生體傷，死亡之或其財物受有損害之賠償責
    任。」，不負賠償責任，是以系爭事故亦不必負責云云。惟
    查系爭事故乃因上訴人之僱用人即司機蔡金村在執行職務時
    致他人死亡，並非在執行職務之受僱人蔡金村死亡，核與上
    開規定不符。被上訴人執此抗辯，即非可採。
五、綜上所述，系爭事故引致陳水文意外死亡，係屬系爭保險承
    保之範圍，被上訴人之抗辯均不足採。上訴人因陳水文繼承
    人之請求賠償，經台南縣麻豆鎮調解委員會調解後，已支付
    二百五十萬元予死者陳水文之繼承人陳雅渝等四人，為被上
    訴人所不爭，扣除自負額二十萬元，上訴人請求判決被上訴
    人給付二百三十萬元，自屬有據，應予准許。又保險人應於
    要保人或被保險人交齊證明文件後，於約定期間內給付賠償
    金額，無約定期限者，應於接到通知後，十五日內給付之；
    保險人因可歸責於自己之事由致未在前項規定期限內為給付
    者，應給付遲延利息年利一分，為保險法第三十四條所明定
    。上訴人於九十四年五月三十日即向被上訴人申請理賠，有
    理賠申請書附卷可按（見原審卷第十八頁）復為被上訴人所
    不爭，但被上訴人拒絕理賠，依前揭法條之規定，被上訴人
    應自九十四年六月十六日起給付遲延利息，年息一分即百分
    之十。從而，上訴人本於系爭保險契約及保險法第三十四條
    第一項之規定，求為命被上訴人應給付上訴人二百三十萬元
    ，及自九十四年六月十六日至清償日止，按年息百分之十計
    算之利息，為有理由，應予准許。原審為上訴人敗訴之判決
    ，尚有未洽。上訴意旨指摘原判決不當，求予廢棄改判，為
    有理由。爰由本院予以廢棄改判，如主文第二項所示。又兩
    造均陳明願供擔保宣告准免假執行，經核均無不合，爰分別
    酌定相當擔保金額准許之。
六、本件事證已臻明確，兩造其餘之攻擊防禦方法及所提之證據
    ，經審酌後認均無礙判決之結果，爰不予一一論述。
七、據上論結，本件上訴為有理由，依民事訴訟法第四五○條、
    第七八條、第四六三條、第三九○條第二項、第三九二條第
    二項，判決如主文。
中　　華　　民　　國　　96　　年　　10　　月　　16　　日
                    民事第三庭
                        審判長法　官   林敬修
　　　　　　　　　　　　  　　法　官   陳博享
　　　　　　　　　　　　  　　法　官   藍文祥
正本係照原本作成。
如不服本判決，應於收受送達後20日內向本院提出上訴書狀，其
未表明上訴理由者，應於提出上訴後20日內向本院補提理由書狀
（均須按他造當事人之人數附繕本）上訴時應提出委任律師或具
有律師資格之人之委任狀；委任有律師資格者，另應附具律師資
格證書及釋明委任人與受任人有民事訴訟法第466條之1第1項但
書或第2項（詳附註）所定關係之釋明文書影本。
中　　華　　民　　國　　96　　年　　10　　月　　17　　日
　　　　　　　　　　　　　　　書記官   顧倪淑貞
附註：
民事訴訟法第466條之1（第1項、第2項）：
對於第二審判決上訴，上訴人應委任律師為訴訟代理人。但上訴
人或其他法定代理人具有律師資格者，不在此限。
上訴人之配偶、三親等內之血親、二親等內之姻親，或上訴人為
法人、中央或地方機關時，其所屬專任人員具有律師資格並經法
院認為適當者，亦得為第三審訴訟代理人。
